【裁判字號】    97,消債抗,22
【裁判日期】    980120
【裁判案由】    更生事件
【裁判全文】
臺灣新竹地方法院民事裁定            97年度消債抗字第22號
抗  告  人  甲○○
代  理  人  郭杞堂律師
上列抗告人因消費者債務清理事件聲請更生，對於中華民國97年
9 月25日本院97年度消債更字第54號裁定提起抗告並聲請保全處
分，本院裁定如下：
    主  文
抗告及保全處分之聲請均駁回。
抗告程序費用新台幣壹仟元由抗告人負擔。
    理  由
一、本件抗告意旨略以：抗告人於民國96年1 月間發函向最大債
    權金融機構臺灣新光商業銀行股份有限公司（以下簡稱新光
    銀行）請求協商時，除以書面表達請求協商之意思外，並有
    檢附財團法人聯合徵信中心前置協商專用債權人清冊，而抗
    告人亦有將債權銀行美商花旗商業銀行股份有限公司（以下
    簡稱花旗銀行）列於債權人清冊中，確已達消費者債務清理
    條例及施行細則所規定之請求協商之法定要件，嗣經最大債
    權金融機構新光銀行依消費者債務清理條例第15 1條第3 項
    、施行細則第43條規定，通知全體債權人與債務人為債務清
    償之協商時，經花旗銀行向最大債權金融機構新光銀行表示
    該行係於95年11月間以信用卡代償方式，代償抗告人所積欠
    之債務，因其與抗告人所約定之信貸利率僅年息百分之1.68
    ，且分38期攤還，較協商機制之百分之3 利率還低，故不願
    或不必加入協商機制範圍內，實非抗告人惡意不協商。再觀
    諸消費者債務清理條例之立法理由謂：債務人依本條例之規
    定向金融機構請求債務協商，受請求之金融機構通知其他債
    權人與債務人參與協商時，其他債權人得選擇是否參與協商
    ，未參與協商之債權人，本即不受已成立協商之拘束等語，
    亦可佐證本條例第151 條第1 項所定之協商，並不以全體金
    融機構債權人均參與協商成立為要件，是依上述見解，抗告
    人於96年1 月間依當時之協商機制與最大債權銀行新光銀行
    成立協商之還款協議時，雖花旗銀行並未加入，惟依消費者
    債務清理條例之立法理由可知，並不須全體債權銀行均參與
    協商，故請求將原裁定廢棄等語。
二、按債務人對於金融機構因消費借貸、自用住宅借款、信用卡
    或現金卡契約而負債務，在聲請更生或清算前，應提出債權
    人清冊，以書面向最大債權金融機構請求協商債務清償方案
    並表明共同協商之意旨。聲請更生或清算不合程式或不備其
    他要件者，法院應以裁定駁回之。消費者債務清理條例第15
    1 條第1 項、第8 條分別定有明文。又債務人與金融機構協
    商成立者，不得聲請更生或清算。但因不可歸責於己之事由
    ，致履行有重大困難者，不在此限。本條例實施前，債務人
    依金融主管機關協調成立之中華民國銀行公會會員，辦理消
    費金融案件無擔保債務協商機制與金融機構成立之協商，準
    用前項之規定。消費者債務清理條例第151 條第5 、6 項亦
    分別定有明文。惟按，依消費者債務清理條例第151 條第6
    項之規定，於該條例施行前，債務人依金融主管機關協調成
    立之中華民國銀行公會會員辦理消費金融案件無擔保債務協
    商機制與金融機構成立之協商，雖準用同條第5 項之規定，
    只要債務人已依金融主管機關協調成立之中華民國銀行公會
    會員辦理消費金融案件「無擔保債務」協商機制與金融機構
    成立協商，且債務人主張並舉證有不可歸責於己之事由，致
    履行該協商顯有重大困難，即得向法院聲請更生或清算。然
    上述依金融主管機關協調成立之中華民國銀行公會會員辦理
    消費金融案件「無擔保債務」協商機制與金融機構所成立之
    協商，係以「無擔保債務」為範圍，故債務人縱曾依金融主
    管機關協調成立之中華民國銀行公會會員辦理消費金融案件
    「無擔保債務」協商機制與金融機構協商，惟倘僅係與部分
    之「無擔保債權」金融機構債權人協商，而未與全部之「無
    擔保債權」金融機構債權人協商（即有部分之「無擔保債權
    」金融機構債權人未參與協商），即與上開協商機制係以「
    無擔保債務」為協商範圍（即以「無擔保債權」金融機構債
    權人為對象之範圍）之要件不合，縱債務人主張並舉證有不
    可歸責於己之事由，致履行該協商顯有重大困難，亦不得逕
    向法院聲請更生或清算，否則任一債權金融機構皆可輕易成
    立協商，而其他債權金融機構亦可輕易破壞上開協商結果，
    易致前置協商制度無從發揮其應有之功能，故債務人仍應依
    消費者債務清理條例第15 1條第1 項之規定進行前置協商不
    成立後，始得向法院聲請更生或清算。
三、經查，抗告人於消費者債務清理條例施行前，雖曾於96年1
    月間與部分「無擔保債權」金融機構債權人即新光銀行、中
    國信託商業銀行股份有限公司、台新國際商業銀行股份有限
    公司、聯邦商業銀行股份有限公司、國泰世華商業銀行股份
    有限公司、萬泰商業銀行股份有限公司、台北富邦商業銀行
    股份有限公司、遠東國際商業銀行股份有限公司、荷商荷蘭
    銀行股份有限公司、兆豐國際商業銀行股份有限公司、日盛
    國際商業銀行股份有限公司、友邦國際信用卡股份有限公司
    、華南商業銀行股份有限公司、台灣永旺信用卡股份有限公
    司等成立協商，嗣再於96年7 月間追加「無擔保債權」金融
    機構債權人渣打國際商業銀行二次成立協商，惟始終未與「
    無擔保債權」金融機構債權人花旗銀行一併協商，有抗告人
    提出之債權人清冊、財團法人金融聯合徵信中心當事人綜合
    信用報告、協議書暨無擔保債務還款計劃在卷可稽。而經原
    審向新光銀行及花旗銀行查詢，據新光銀行函覆：抗告人前
    於聲請債務協商時，雖有將債權人花旗銀行列入債權人清冊
    中，惟嗣即向新光銀行表示已與花旗銀行達成協議，要求剔
    除花旗銀行部分等語，此有新光銀行函覆之陳報狀及檢附之
    消費金融案件無擔保債務協商申請書、申請人財務資料表、
    收入證明切結書、電話聯絡單等件附於原審卷可佐，至花旗
    銀行亦回覆：花旗銀行並不知抗告人有聲請債務協商乙事，
    倘若知道，必定會參與協商等語，亦有本院公務電話附於原
    審卷可憑。據此，抗告人於消費者債務清理條例施行前，雖
    曾與「部分」之「無擔保債權」金融機構債權人成立協商，
    惟既非與「全部」之「無擔保債權」金融機構債權人協商，
    縱其所主張嗣後因不可歸責於己之事由，致履行協商有重大
    困難而毀諾屬實，亦不得逕向法院聲請更生或清算，而仍應
    依消費者債務清理條例第151 條第1 項之規定進行前置協商
    不成立後，始得向法院聲請更生或清算。
四、綜上，本件抗告人並未踐行前置協商程序，即逕行聲請更生
    ，其聲請即不符合消費者債務清理法第151 條第1 項所定要
    件，且上開欠缺又屬無從補正，原審駁回其更生聲請，於法
    尚無違誤，抗告人指摘原裁定不當，求予廢棄云云，自屬無
    據，應予駁回。
五、末按消費者債務清理條例第19條固規定，法院就更生或清算
    之聲請為裁定前，得因利害關係人之聲請或依職權，以裁定
    為下列保全處分：（一）債務人財產之保全處分。（二）債
    務人履行債務及債權人對於債務人行使債權之限制。（三）
    對於債務人財產強制執行程序之停止。（四）受益人或轉得
    人財產之保全處分。（五）其他必要之保全處分，同法第19
    條第1 項亦定有明文。但同條第4 項亦規定保全處分之期間
    屆滿前，更生或清算之聲請經駁回確定者，保全處分即失其
    效力。查本件更生聲請之抗告，既經本院認定為無理由而應
    予駁回，已如前述，且抗告人不得再為抗告（消費者債務清
    理條例第11條第3 項規定參照），抗告人之更生聲請既經駁
    回確定，自不應准許保全處分，則抗告人於抗告後，向本院
    聲請保全處分，亦無從准許，爰併予駁回之。
六、從而，本件抗告人之抗告及保全處分之聲請，均無理由，均
    應予駁回。
七、據上論結，本件抗告為無理由，依消費者債務清理條例第15
    條、民事訴訟法第495 條之1 第1 項、第449 條第1項 、第
    95條、第78條，裁定如主文。
中    華    民    國    98    年    1     月    20    日
                民事第一庭  審判長    法  官  蔡孟芳
                                      法  官  黃珮禎
                                      法  官  高敏俐
以上正本證明與原本相符。
本裁定不得抗告。
中    華    民    國    98    年    1     月    20    日
                                      書記官  黎秀娟


司法院資訊處製作；財團法人民間司法改革基金會備份。
